【裁判字號】    89,台非,183
【裁判日期】    890706
【裁判案由】    贓物
【裁判全文】
最高法院刑事判決                                八十九年度台非字第一八三號
    上訴人  最高法院檢察署檢察總長
    被  告  甲○○
右上訴人因被告贓物案件，對於台灣台南地方法院中華民國八十九年三月一日第一審
確定判決（八十八年度重訴字第三二號，起訴案號：台灣台南地方法院檢察署八十八
年度偵緝字第八二五號、同年度偵字第一○四五四號），認為違法，提起非常上訴，
本院判決如左：
    主  文
原判決關於甲○○部分撤銷，由台灣台南地方法院依判決前之程序更為審判。
    理  由
非常上訴理由稱：「按判決適用法則不當者，為當然違背法令，刑事訴訟法第三百七
十八條定有明文。又收受他人因重大犯罪所得財物者，係犯洗錢罪，此觀之洗錢防制
法第二條、第三條、第九條第一項規定自明，且本罪為刑法贓物罪之特別規定，應優
先適用。本件原判決既認定被告甲○○『明知羅洪秀花逃亡期間所攜帶之財物，均係
強盜所得之贓物，竟基於概括之犯意，連續收受羅洪秀花所給予之現金二萬元，其間
並於八十八年五月十日持羅洪秀花所交予之勞力士紅蟳手錶一只，至嘉義市○○路一
二八號涂有祈所經營之中美當舖典當得款二萬五千元，並收受其中六千元贓款花用。
』竟未依洗錢防制法第九條第一項論以洗錢罪，仍依刑法贓物罪判處罪刑，自有適用
法則不當之違法。又被告既犯洗錢罪，其收受贓物及持贓物典當之行為，均屬洗錢之
態樣，不能分別論科，乃原判決分別論處被告收受及牙保贓物二罪，亦屬於法有違，
案經確定，爰依刑事訴訟法第四百四十一條、第四百四十三條提起非常上訴，以資糾
正。」
本院按判決適用法則不當者，其判決當然違背法令，為刑事訴訟法第三百七十八條所
明定。本件原確定判決認定：被告甲○○曾於民國八十五年間，因賭博案件，經台灣
高雄地方法院判處有期徒刑三月，甫於八十六年三月九日執行完畢，猶不知悔改。因
與羅洪秀花係男女朋友關係，其明知羅洪秀花（經原判決論以強劫而故意殺人未遂罪
，判處無期徒刑，褫奪公權終身）逃亡期間所攜帶之財物，均係強盜所得之贓物，竟
基於概括之犯意，連續收受羅洪秀花所給予之現金新台幣（下同）二萬元，其間並於
八十八年五月十日持羅洪秀花所交予之勞力士紅蟳手錶一只，至嘉義市○○路一二八
號涂有祈所經營之中美當舖典當得款二萬五千元，並收受其中六千元贓款花用。嗣於
八十八年八月十九日二十一時五十分許，二人在嘉義縣大林鎮○○路六三巷六○號為
警查獲，並扣得自羅洪秀花處取得之贓款六千五百元等情。因認被告所為，係犯刑法
第三百四十九條第一項之收受贓物罪及同條第二項之牙保贓物罪，其為羅洪秀花典當
勞力士手錶二萬五千元後，收受羅洪秀花給付其中之六千元，依刑法第三百四十九條
第三項：「因贓物變得之財物，以贓物論」之規定，亦屬收受贓物之犯行。被告先後
二次收受贓物犯行，時間緊接，所犯又係構成要件相同之罪名，顯係基於概括犯意為
之，應依刑法第五十六條之規定以連續犯論處，並加重其刑。又甲○○所犯前開連續
收受贓物與牙保贓物二罪間，犯意各別，行為互殊，應分論併罰。且其甫於八十六年
三月九日，受有期徒刑之執行完畢，有台灣高等法院被告刑案紀錄表及台灣台南地方
法院檢察署刑案資料查註紀錄表各一紙在卷可按，其於五年內再犯本件有期徒刑以上
之罪，為累犯，應依刑法第四十七條之規定遞加重其刑。乃撤銷第一審關於被告部分
之科刑判決，改判論以連續收受贓物，累犯罪及牙保贓物，累犯罪，並審酌一切情狀
，依序判處有期徒刑肆月、陸月，及定應執行刑為有期徒刑玖月，雖非無見。惟按凡
收受、搬運、寄藏、故買或牙保他人因重大犯罪所得財物或財產上利益者，均稱之為
洗錢，又所稱重大犯罪，係指所犯最輕本刑為五年以上有期徒刑以上之刑之罪而言，
而洗錢者，處五年以下有期徒刑，得併科新台幣三百萬元以下罰金，洗錢防制條例第
二條第二款、第三條第一項第一款、第九條第一項分別定有明文。本件依原確定判決
認定之事實，被告所收受及牙保者，均係其女友羅洪秀花（觸犯強劫而故意殺人未遂
罪）因強盜所得之贓物，依前開說明，顯係觸犯洗錢防制條例第九條第一項之洗錢罪
。而洗錢防制條例係政府為防制洗錢，追查重大犯罪所制定之特別法，其法定本刑又
較之刑法第三百四十九條第一項、第二項為重，依特別法優於普通法之原則，自應適
用洗錢防制條例處斷，原判決見未及此，竟分別依刑法第三百四十九條第一項之收受
贓物及同條第二項之牙保贓物罪論處，已有適用法則不當之違背法令。又被告先後所
為，既均成立洗錢罪，罪名相同，依原判決認定之犯罪情節，顯係基於概括之犯意反
覆為之，自應依刑法第五十六條之規定論以連續洗錢一罪。原判決認其所犯連續收受
贓物及牙保贓物二罪，犯意各別，行為互殊，應分論併罰，亦有違誤。案經確定，且
就原判決論罪科刑之整體觀察，顯於被告不利，應由本院將原判決關於被告甲○○部
分撤銷，為維持其審級利益，應由原審法院依判決前之程序更為審判，期臻適法。
據上論結，應依刑事訴訟法第四百四十七條第一項第一款、第二項前段，判決如主文
。
中      華      民      國    八十九    年      七      月      六      日
                              最高法院刑事第四庭
                                  審判長法官  黃  劍  青
                                        法官  劉  敬  一
                                        法官  林  增  福
                                        法官  楊  商  江
                                        法官  邵  燕  玲
      右正本證明與原本無異
                                              書  記  官
中      華      民      國    八十九    年      七      月    十四      日
                                                                     Ａ


司法院資訊處製作；財團法人民間司法改革基金會備份。
